【裁判字號】    91,訴,2850
【裁判日期】    920904
【裁判案由】    勞保
【裁判全文】
臺北高等行政法院判決                            九十一年度訴字第二八五○號
                              .
    原      告  甲○○
    被      告  勞工保險局
    代  表  人  廖碧英總經理.
    訴訟代理人  丙○○
                乙○○
右當事人間因勞保事件，原告不服行政院勞工委員會中華民國九十一年五月二十七日
勞訴字第○○○六○六六號訴願決定，提起行政訴訟。本院判決如左：
    主  文
原告之訴駁回。
訴訟費用由原告負擔。
    事  實
一、事實概要：緣宏鉦機械股份有限公司被保險人呂永全（即原告之配偶）因罹患肝
    癌，檢據申請普通傷病殘廢給付。經被告審查，以被保險人所患肝癌治療僅二個
    月，仍在治療中，不符勞工保險條例第五十三條規定，乃否准所請殘廢給付；嗣
    呂君於民國（下同）八十八年十一月十四日死亡，其受益人即原告不服，申請審
    議，經審定駁回，提起訴願，經行政院勞工委員會於九十年七月十七日以台八十
    九勞訴字第○○一九六三九號訴願決定書決定：「原處分及原審定均撤銷，由原
    處分機關另為適法之處分。」經被告重為審查，於九十年十月五日以九十保給字
    第六○○五九八○號函，據所送行政院退除役官兵委員會台北榮民總醫院出具之
    殘廢診斷書及調閱該院及國泰綜合醫院內湖分院之病歷影本資料，依診斷醫師稱
    呂君已不適宜再做任何治療，復原機會渺茫，可視為再治療仍不能期待治療效果
    ，其殘廢程度符合勞工保險殘廢給付標準表第四十六項第三等級，原應發給八四
    ○日殘廢給付，惟其已於八十八年十一月十四日死亡，依勞工保險條例施行細則
    第八十一條規定，僅得就死亡給付或殘廢給付擇一請領，兩者相較，應以領取死
    亡給付為優，所請殘廢給付應不予給付。原告不服，申請審議，遭審定駁回，提
    起訴願，亦遭決定駁回，遂提起本件行政訴訟。
二、兩造聲明：
  (一)原告聲明：訴願決定、審議審定及原處分均撤銷，並命被告依勞工保險條例第五
              十三條附表第四十七項第七等級給付。
  (二)被告聲明：駁回原告之訴。
三、兩造之爭點：被告以呂永全所患符合勞工保險殘廢給付標準表第四十六項第三等
                級，原應發給八四○日殘廢給付，惟其已於八十八年十一月十四日
                死亡，依勞工保險條例施行細則第八十一條規定，僅得就死亡給付
                或殘廢給付擇一請領，兩者相較，應以領取死亡給付為優，所請殘
                廢給付應不予給付，是否適法？
  (一)原告主張之理由：
    1.依照勞工保險條例第五十三條第一項規定：「被保險人因普通傷害或罹患普通
      疾病，經治療終止後，如身體遺存障害，適合殘廢給付標準表規定之項目，並
      經保險人自設或特約醫院診斷為永久殘廢者，得按其平均月投保薪資，依同表
      規定之殘廢等級及給付標準，一次請領殘廢補助費」，同條第二項規定：「被
      保險人領取普通傷病給付期滿，或其所患普通傷病經治療一年以上尚未痊愈，
      如身體遺存障害，適合殘廢給付標準表規定之項目，並經保險人自設或特約醫
      院診斷為永不能復原者，得比照前項規定辦理。」又依照行政院勞工委員會八
      十九年六月九日台八九勞保二字第○○二二九三五號函示：「按勞工保險條例
      第五十三條、第五十四條規定，被保險人因普通或職業傷病、符合『經治療終
      止後』或『領取普通或職業傷病給付期滿』或『其所患普通傷病經治療一年以
      上尚未痊愈』要件之一，如身體遺存障害，適合殘廢給付標準表規定之項目，
      並經全民健保特約醫院診斷為永久殘廢或永不能復原者，得請領殘廢給付。」
    2.被保險人呂永全因罹患肝癌、肝硬化，經治療終止後（八十八年八月二十四日
      為治療終止審定殘廢日期）據台北榮民總醫院殘廢診斷書載：「肝癌侵犯肝右
      葉與肝門脈，並有肝硬化併門脈高血壓、肝功能異常，黃疸、生活尚能自理」
      適合殘廢給付標準表第四十七項之規定，並經榮總醫院審定為永久不能復原，
      已符合勞工保險條例第五十三條第一項規定請領殘廢補助費，然被告確本末倒
      置以第五十三條第二項刁難被保險人要「治療一年以上」，難道治療一年後肝
      癌、肝硬化會痊癒嗎？
    3.依勞工保險條例施行細則第七十七條規定：所謂「治療終止」是指被保險人罹
      患之傷病，經治療後，症狀固定，再行治療仍不能期待其「治療效果」之狀態
      。以肝癌併肝硬化患者來說，治療後症狀已經固定在某種狀態下，維持性的治
      療只是延續生命之必要醫療，再行治療仍無法改善其「肝臟功能之顯著障害」
      ，亦無法期待其治療效果，已屬「治療終止」，即符合上開規定得申請殘廢補
      助費。然被告以「症狀未固定」為由拒絕保險給付於法不合，因母法內並未規
      定需「症狀固定」才能申請殘廢給付，況被告以勞工保險條例施行細則（七十
      七條）來規範被保險人請領保險給付之權利，顯已逾越母法之規定，更違反法
      律保留原則，亦抵觸中央法規標準法第五條、第六條及第十一條規定。且就癌
      症末期而言病情極不穩定，易擴散或轉移，連醫師都難以控制使其症狀固定，
      被告又豈能無理要求症狀固定方能申請殘廢給付呢？（有違情、理、法）對癌
      症末期患者而言身體已遺存永久性機能障害，致症狀無法固定，即應表示治療
      效果已經終止而有「殘廢」之事實便應依法核付被保險人「殘廢給付」。
    4.再則，中華民國憲法第七條規定：「中華民國人民．．．在法律上一律平等」
      ，同為保險人的李玉招（Ｚ0000000000）。肝癌才屬第四期也因整
      日疼痛，需人照護，被告也核付其殘廢給付，而無所謂「治療尚未終止」不予
      給付的情形，另外，黃玉順（Ｚ000000000）被告派員查看時，被保
      險人也正在住院當中，症狀未固定，為何被告也核付殘廢給付呢？及邱萬五（
      Ｚ000000000）亦症狀未固定，被告也核付其殘廢給付，唯獨拒付被
      險人呂永全之殘廢給付，顯失公平及違法矣！被告於審核殘廢給付時，確有雙
      重標準。
    5.綜上所述，被保險人呂永全罹患「肝癌」經「治療終止」「肝功能遺存顯著障
      害，生活尚能自理」適合殘廢咐標準表第四十七項規定，並經榮總醫院診斷為
      「永久殘廢」得依勞工保險條例第五十三條規定請領殘廢補助費。（被保險人
      申請殘廢給付時，被告就應核付其殘廢給付）。
    6.雖被告九十年十月五日九十保給字第六○○五九八○函辯稱：「經本局所送台
      北榮民總醫院出具之殘廢診斷書及調閱該院及國泰醫院內湖分院之病歷影本審
      查，殘廢程度符合勞工保險條例第五十三條附表第四十六項第三等級『胸腹部
      臟器遺存顯著障害，終身不能從事工作者』殘廢與死亡兩者相較，應於領取死
      亡為優。」當時（八十八年十月二日）被保險人申請殘廢給付時，台北榮民總
      醫院出具之殘廢診斷書：「肝癌侵犯肝右葉與肝門脈，並有肝硬化併門脈高血
      壓、肝功能異常，黃疸、生活尚能自理」（即能從事輕便工作）診斷書並無終
      身不可從事任何工作，被保險人當時雖有病痛在身，但能自行行走，生活都能
      自理，每日都還騎機車載小孩上學，並於八十八年十月十二日早上七時零六分
      載小孩上學時，於內湖星雲街行駛快車道違規；其於工作上，身為日商公司經
      理，許多業務不是別人馬上即能勝任，以致於休養期間，仍以電話處理公司業
      務及對內指導等輕便工作。申請殘廢給付時，被告從未替身患重症之勞工著想
      ，不調閱醫院病歷審查殘廢程度屬第幾項幾等級，亦未向台北榮民總醫院查明
      審定成殘之事實狀況，更未派員實地了解查明，復未另行指定醫院複檢，隨以
      俟治療一年以上後如仍無好轉，再行申請（被告八十八年十月六日保給簡字第
      三一○六三一七七號函）而不給殘廢給付，如今明知被保險人已死亡，才從病
      歷推論被保險人終身不能從事工作，試問終身不能從事工作者（屬臥床狀態）
      還能騎機車載小孩上學嗎？被告不依「治療終止」認殘當時之事實及生活工作
      狀況，來核付殘癈給付，公司開立之工作證明書又不採信。如此刁難有違勞工
      保險條例第一條「保障勞工生活促進社會安全」之立法宗旨，被告如此限制及
      剝奪被保險人請領殘癈給付之權利，顯屬違法，訴願機關決定遞予維持亦有疏
      略，應以撤銷。
  (二)被告主張之理由：
    1.依勞工保險條例第五十三條規定：「被保險人因普通傷害或罹患普通疾病，經
      治療終止後，如身體遺存障害，適合殘廢給付標準表規定之項目，並經保險人
      自設或特約醫院診斷為永久殘廢者，依同表規定之殘廢等級及給付標準，一次
      請領殘廢補助費．．．。」「被保險人領取普通傷病給付期滿，或其所患普通
      傷病經治療一年以上尚未痊癒，如身體遺存障害，適合殘廢給付標準表規定之
      項目，並經保險人自設或特約醫院診斷為永不能復原者，得比照前項規定辦理
      。」另「被保險人身體殘廢不能從事工作，依勞工保險殘廢給付標準表申請殘
      廢給付後死亡，其受益人得擇領死亡給付或殘廢給付。」勞工保險條例施行細
      則第八十一條亦定有明文。又依勞工保險殘廢給付標準表之胸腹部臟器障害系
      列附註二規定：「胸腹部臟器障害等級之審定：胸腹部臟器機能遺存障害，須
      將症狀綜合衡量，永久喪失勞動能力與影響其日常生活活動或社會生活活動之
      狀況及需他人扶助之情形，比照精神、神經障害等級審定基本原則，綜合審定
      其等級。」按其中「胸腹部臟器機能遺存顯著障害，終身不能從事工作者」係
      屬第四十六障害項目第三殘廢等級，給付八四○日。「胸腹部臟器機能遺存顯
      著障害，終身祗能從事輕便工作者」係屬第四十七障害項目第七殘廢等級，給
      付四四○日。
    2.本件被保險人呂永全（即原告之配偶）因罹患肝癌檢據向被告申請殘廢給付，
      經被告審查以其仍在治療中為由，不符前揭條例第五十三條規定，乃核定不予
      給付。嗣呂君於八十八年十一月十四日死亡，原告不服乃依法向勞工保險監理
      委員會申請審議，復經勞工保險監理委員會審定駁回，原告再提訴願，經行政
      院勞工委員會將原處分及原審定均撤銷，由原處分機關另為適法之處分。案經
      被告調閱呂君於行政院退除役官兵輔導委員會台北榮民總醫院及國泰綜合醫院
      告原應依規定發給八四○日殘廢給付，惟呂君巳死亡，依勞工保險條例施行細
      則第八十一條規定，僅得就死亡給付或殘廢給付擇一請領，兩者相較，以死亡
      給付較優，所請殘廢給付應不予給付。原告仍不服，先後分別再向勞工保險監
      理委員會及行政院勞工委員會申請審議與提起訴願，均遭駁回。
    3.原告訴稱呂君之殘廢程度依行政院退除役官兵輔導委員會台北榮民總醫院出具
      之殘廢診斷書所載，應符合第四十七項第七等級，被告拒付殘廢給付違法云云
      。惟據被告與勞工保險監理委員會之特約醫師分別審查，均認為呂君之殘廢程
      度應符合勞工保險殘廢給付標準表第四十六項第三等級，另呂君於八十八年八
      月二十三日至同年十一月十四日（即死亡）前，期間三次（八十八年八月二十
      三日至九月十一日、八十八年十月十八日至十月二十七日及八十八年十月二十
      八日至十一月十四日）因同一傷病住院，顯見病情嚴重，審定成殘時，應無工
      作能力，故其殘廢程度並不符合勞工保險殘廢給付標準表第四十七項第七等級
      。又被告並非拒付所請殘廢給付，而係本件之情形應適用勞工保險條例施行細
      則第八十一條規定，就其所請殘廢給付及死亡給付中擇一請領，因原告巳擇領
      死亡給付，且被巳於八十九年二月十四日核付在案，故原告所訴係誤解法令。
      至於原告所列其他個案與本件情形不同，不得比附援引，併予敘明。
    理  由
一、按「被保險人因普通傷害或罹患普通疾病，經治療終止後，如身體遺存障害，適
    合殘廢給付標準表規定之項目，並經保險人自設或特約醫院診斷為永久殘廢者，
    依同表規定之殘廢等級及給付標準，一次請領殘廢補助費．．．。被保險人領取
    普通傷病給付期滿，或其所患普通傷病經治療一年以上尚未痊癒，如身體遺存障
    害，適合殘廢給付標準表規定之項目，並經保險人自設或特約醫院診斷為永不能
    復原者，得比照前項規定辦理。」勞工保險條例第五十三條定有明文。次按「被
    保險人身體殘廢不能從事工作，依勞工保險殘廢給付標準表申請殘廢給付後死亡
    ，其受益人得擇領死亡給付或殘廢給付。」勞工保險條例施行細則第八十一條亦
    有明定。又依勞工保險殘廢給付標準表之胸腹部臟器障害系列附註二規定：「胸
    腹部臟器障害等級之審定：胸腹部臟器機能遺存障害，須將症狀綜合衡量，永久
    喪失勞動能力與影響其日常生活活動或社會生活活動之狀況及需他人扶助之情形
    ，比照精神、神經障害等級審定基本原則，綜合審定其等級。」按其中「胸腹部
    臟器機能遺存顯著障害，終身不能從事工作者」係屬第四十六障害項目第三殘廢
    等級，給付八四○日。「胸腹部臟器機能遺存顯著障害，終身祗能從事輕便工作
    者」係屬第四十七障害項目第七殘廢等級，給付四四○日。
二、本件原告之配偶呂永全係宏鉦機械股份有限公司被保險人，於八十八年十月七日
    ，因罹患肝癌，檢據台北榮民總醫院出具（未填出具日期）之殘廢診斷書，向被
    告申請普通傷病殘廢給付。經被告審查，以被保險人所患肝癌治療僅二個月，仍
    在治療中，不符勞工保險條例第五十三條規定，乃否准所請殘廢給付；嗣呂永全
    於八十八年十一月十四日死亡，原告基於受益人身分，申請審議，經審定駁回，
    提起訴願，經行政院勞工委員會於九十年七月十七日以台八十九勞訴字第○○一
    九六三九號訴願決定書決定：「原處分及原審定均撤銷，由原處分機關另為適法
    之處分。」經被告重為審查，於九十年十月五日以九十保給字第六○○五九八○
    號函，據所送行政院退除役官兵委員會台北榮民總醫院出具之殘廢診斷書及調閱
    該院及國泰綜合醫院內湖分院之病歷影本資料，依診斷醫師稱呂永全已不適宜再
    做任何治療，復原機會渺茫，可視為再治療仍不能期待治療效果，其殘廢程度符
    合勞工保險殘廢給付標準表第四十六項第三等級，原應發給八四○日殘廢給付，
    惟其已於八十八年十一月十四日死亡，依勞工保險條例施行細則第八十一條規定
    ，僅得就死亡給付或殘廢給付擇一請領，兩者相較，應以領取死亡給付為優，所
    請殘廢給付應不予給付。原告不服，申請審議，遭審定駁回，提起訴願，亦遭決
    定駁回等情，有勞工保險給付申請書、被告上開函、勞工保險監理委員會審議勞
    工保險爭議事項審定書及行政院勞工委員會訴願決定書等附卷可稽，且為兩造所
    不爭執，堪信為真實。
三、原告配偶呂永全於八十八年十月七日，以其罹患肝癌為由，檢據行政院國軍退除
    役官兵輔導委員會台北榮民總醫院出具之殘廢診斷證明書，向被告申請殘廢給付
    ，嗣呂永全於被告審查中之八十八年十一月十四日死亡，上開事實核與勞工保險
    條例施行細則第八十一條「被保險人：：：依勞工保險殘廢給付標準表申請殘廢
    給付後死亡，：：：」規定要件一致，苟呂永全之身體殘廢已達不能從事工作之
    程度，則原告基於受益人之身分，僅得依前揭法條之規定，擇領死亡給付或殘廢
    給付至明。此亦為本件之爭點。
四、查原告業於呂永全八十八年十一月十四日死亡後之八十九年二月十四日，請領死
    亡給付三十五個月，計一、二七○、五○○元，此有現金死亡給付資料在卷可考
    ，且為原告所自承，記明在卷。次查被告重新審查時，經調閱呂永全就診之行政
    院國軍退除役官兵輔導委員會台北榮民總醫院及國泰綜合醫院內湖分院之病歷影
    本，送請二位專業醫師審查，審查意見分別明載：「呂君治療僅五個月即申請殘
    廢給付，症狀應未完全固定。但醫師稱病人巳不再適宜做任何治療，復原機會渺
    茫，固可視為再治療仍不能期待療效，可以第四十六項第三等級給付。」及「依
    台北榮總補發（死亡後補發）之診斷證明稱八十八年八月二十二日後病人已不再
    適宜做任何積極的治療，復原機會渺茫。依此推斷病人當時再治療已不能期待療
    效，且已終身不能從事工作。另殘廢診斷書稱病人生活尚能自理，因此可符合殘
    廢給付第四十六項第三等之給付。」等語，有該等審查意見附卷可憑。另原告申
    請審議時，勞工保險監理委員會亦將前揭資料送請專業醫師審查，審查意見明載
    ：「據台北榮民總醫院殘廢診斷書、診斷證明書，該院及國泰綜合醫院部分病歷
    ，呂永全君罹患肝癌硬化合併肝癌，申請殘廢給付，呂君於八十八年五月二十一
    日在國泰綜合醫院診斷為肝癌，倫肝門靜脈侵犯，曾接受放射線治療及放射性同
    位素動脈內注射治療。於八十八年八月二十三日轉住台北榮民總醫院即因急性肝
    功能異常，不適宜再作任何積極治療，認定復原機會渺茫。雖然八十八年五月診
    斷為肝癌至八十八年九月（應係八月之誤植）二十二日審定成殘僅約五個月，所
    患疾病症狀應未固定，惟八十八年八月轉住台北榮總醫院時即已認定不再適宜積
    極治療，亦可廣義認定治療終止，由勞保現金給付電腦資料，呂君於八十八年八
    月二十三日至八十八年十一月十四日死亡間三次（八十八年八月二十三日至八十
    八年九月十一日，八十八年十月十八日至八十八年十月二十七日，八十八年十月
    二十八日至八十八年十一月十四日）因同一傷病住院，顯見病情嚴重，審定成殘
    時應無工作能力。是以勞保局核定第四十六項第三等級給予殘廢給付應無不當。
    亦有該審查意見在卷可稽。足證呂永全於八十八年八月二十二日經台北榮民總醫
    院審定成殘後，已不能繼續從事一般工作至明。揆諸前揭說明，原告基於受益人
    之地位，僅得就死亡給付或殘廢給付為擇一領取，經核死亡給付金額為一、二七
    ○、五○○元，而殘廢給付金額為一、○一六、四○○元，自以擇領死亡給付對
    原告有利。從而，被告認原告既已受領死亡給付，要無繳回，換取殘廢給付之必
    要，而否准原告殘廢給付之申請，自屬有據。
五、原告主張呂永全殘廢程度符合給付標準表第四十七項第七等級云云；但查：(一)原
    告此項主張係以台北榮民總醫院之診斷書記載「肝癌侵犯肝右葉與肝門脈，並有
    肝硬化併門脈高血壓、肝功能異常，黃疸、生活尚能自理」等語為據，惟該診斷
    書及病歷經被告送請專業醫師綜合審查，認定呂永全殘廢程度符合第四十六項第
    三等級，已如前述。(二)給付標準表第四十七項第七等級給付為四四○日，較被告
    核定之第四十六項第三等級給付八四○日之金額為少，原告執此爭執，應無實益
    。又原告主張呂永全罹患肝癌經治療終止，並經榮總醫院診斷為永久殘廢，得依
    勞工保險條例第五十三條規定請領殘廢給付云云；按被告不否認呂永全之殘廢程
    度得依勞工保險條例第五十三條規定請領殘廢給付，且其審定等級亦較原告主張
    者為高，其否准請領，係依勞工保險條例施行細則第八十一條「被保險人身體殘
    廢不能從事工作，依勞工保險殘廢給付標準表申請殘廢給付後死亡，其受益人得
    擇領死亡給付或殘廢給付。」之規定，原告僅得就死亡給付或殘廢給付二者擇一
    領取，因原告已請領金額較高之死亡給付，被告駁回殘廢給付之申請，自無不合
    ，原告主張兩者均可領取，於法無據。
六、原告主張被保險人申請殘廢給付時，台北榮民總醫院出具之殘廢診斷書：「肝癌
    侵犯肝右葉與肝門脈，並有肝硬化併門脈高血壓、肝功能異常，黃疸、生活尚能
    自理」（即能從事輕便工作）診斷書並無終身不可從事任何工作，被保險人當時
    雖有病痛在身，但能自行行走，生活都能自理，每日都還騎機車載小孩上學，並
    於八十八年十月十二日早上七時零六分載小孩上學時，於內湖星雲街行駛快車道
    違規；其於工作上，身為日商公司經理，許多業務不是別人馬上即能勝任，以致
    於休養期間，仍以電話處理公司業務及對內指導等輕便工作云云；惟按所謂從事
    工作之能力，係指從事一般運用體力及智力，為營生之工作，要非自行行走、載
    小孩上學及以電話處理公司業務等之日常生活反應本能，且呂永全之病症，業經
    專業醫師依照台北榮總及國泰醫院病歷，加以審查，認定終身不能從事任何工作
    ，已如前述，原告此項主張，洵不足採。
七、綜合上述，被保險人呂永全申請殘廢給付後死亡，被告依其病歷綜合審查，雖認
    定其殘廢程度符合給付標準表第四十六項第三等級之給付；惟因殘廢給付金額為
    一、○一六、四○○元，較原告已領取之死亡給付金額一、二七○、五○○元為
    少，被告依勞工保險條例行細則第八十一條擇一領取死亡給付或殘廢給付之規定
    ，否准原告殘廢給付之申請，核無不合，審議審定及訴願決定遞予維持，亦無違
    誤，原告仍執前詞，訴請撤銷，併請判命被告應為第四十七項第七等級之殘廢給
    付，均為無理由，應予駁回。
據上論結，本件原告之訴為無理由，爰依行政訴訟法第九十八條第三項前段，判決如
主文。
中      華      民      國    九十二    年      九      月      四      日
                 臺 北 高 等 行 政 法 院   第 六 庭
                                審 判 長   法    官  林樹埔
                                           法    官  曹瑞卿
                                           法    官  闕銘富
右為正本係照原本作成。
如不服本判決，應於送達後二十日內，向本院提出上訴狀並表明上訴理由，如於本判
決宣示後送達前提起上訴者，應於判決送達後二十日內補提上訴理由書（須按他造人
數附繕本）。
中      華      民      國    九十二    年      九      月      四      日
                                           書 記 官  吳芳靜


司法院資訊處製作；財團法人民間司法改革基金會備份。
